【裁判字號】    97,交聲,198
【裁判日期】    970909
【裁判案由】    聲明異議
【裁判全文】
臺灣屏東地方法院交通事件裁定         97年度交聲字第198號
原處分機關  交通部公路總局高雄區監理所屏東監理站
異  議  人
即受處分人  甲○○
上列異議人即受處分人因違反道路交通管理處罰條例案件，對於
原處分機關於民國97年4 月24日所為之處分（原處分案號：屏監
違字第裁82-V00000000號），聲明異議，本院裁定如下：
    主  文
原處分關於裁處罰鍰新臺幣肆萬伍仟元及吊扣汽車駕駛執照十二
個月部分均撤銷。
前項撤銷部分，甲○○不罰。
    理  由
一、原處分意旨略以：異議人即受處分人甲○○領有普通小型車
    駕駛執照，但未領有重型機器腳踏車駕駛執照，而於民國96
    年3 月22日19時30分許，騎乘車號M7A-868 號重型機車，在
    屏東縣屏東市○○路○段優生醫院前肇事，經警測試檢定其
    酒精濃度超過規定標準而予以舉發，故依道路交通管理處罰
    條例第35條第1 項第1 款之規定裁處受處分人罰鍰新臺幣（
    下同）4 萬5,000 元，並吊扣其汽車駕駛執照12個月，另依
    同條例第24條第1 項第2 款之規定命異議人參加道路交通安
    全講習。
二、異議意旨略以：異議人因前揭酒後駕車行為，業經臺灣屏東
    地方法院檢察署檢察官為緩起訴處分，並命向指定之公益團
    體支付5 萬元確定，且伊乃騎乘機車肇事，原處分竟裁處吊
    扣伊之汽車駕駛執照，於法實有不合，爰依法聲明異議，請
    求撤銷原處分中關於罰鍰4 萬5,000 元及吊扣汽車駕駛執照
    12個月之部分，另為伊不罰之諭知等語。
三、(一)按汽車駕駛人飲用酒類後其吐氣所含酒精濃度超過每公升
      0.25毫克以上者，不得駕車，道路交通安全規則第114 條
      第2 款定有明文；又按民國94年12月28日修正、95年7 月
      1 日施行之道路交通管理處罰條例第35條第1 項第1 款規
      定：汽車駕駛人，駕駛汽車經測試檢定酒精濃度超過規定
      標準者，處1 萬5,000 元以上6 萬以下罰鍰，並當場移置
      保管該汽車及吊扣其駕駛執照1 年。另按汽車駕駛人，有
      第35條第1 項規定之情形者，應接受道路交通安全講習，
      道路交通管理處罰條例第24條第1 項第2 款亦定有明文。
    (二)惟按道路交通管理處罰條例中就交通違規行為所定法律效
      果包括罰鍰、記點、吊扣證照等，屬行政罰法第1 條、第
      2 條所定之行政罰種類，是違反道路交通管理處罰條例之
      裁罰事件，自有行政罰法之適用。而依行政罰法第26條規
      定：「一行為同時觸犯刑事法律及違反行政法上義務規定
      者，依刑事法律處罰之。但其行為應處以其他種類行政罰
      或得沒入之物而未經法院宣告沒收者，亦得裁處之。前項
      行為如經不起訴處分或為無罪、免訴、不受理、不付審理
      之裁判確定者，得依違反行政法上義務規定裁處之。」其
      所揭示之所謂「一事不二罰」原則，究其立法目的，無非
      以一行為同時觸犯刑事法律及違反行政法上義務規定時，
      由於刑罰與行政罰同屬不法行為之制裁，而刑罰之懲罰作
      用較強，依刑事法律處罰即足資警惕，實無一事二罰再處
      行政罰之必要，但罰鍰以外之沒入或其他種類行政罰，因
      兼具維護公共秩序之作用，為達行政目的，行政機關仍得
      併予裁處。又此所稱「其他種類行政罰」，係指違反行政
      法上之義務應受「裁罰性」之「不利處分」而言，依行政
      罰法第2 條規定，應包括限制或禁止行為之吊扣證照處分
      及警告性之講習處分在內。至於刑事訴訟法第253 條之1
      所指之緩起訴處分，係介於起訴與微罪職權不起訴間之緩
      衝設計，而在內容及要件上與依刑事訴訟法第252 條所為
      之不起訴處分均有所不同，又檢察官對被告為緩起訴處分
      時，依刑事訴訟法第253 條之2 第1 項規定對被告所為之
      指示及課予之負擔，雖非刑罰，但對被告迭有財產減少及
      自由受限之影響，性質上可謂刑事處分，且緩起訴制度雖
      以特別預防為優先考量，但在具體個案決定上，實亦達到
      一般預防的作用及報應理念，基於一行為不二罰原則，異
      議人既已就其行為受到刑事處分，自不應因同一行為再受
      到國家的處罰。又緩起訴處分確定後雖有使被告免於刑事
      訴追之效果，與不起訴處分之效果相同，但觀諸刑事訴訟
      法第253 條之1 第1 項係於91年2 月8 日增訂，行政罰法
      則於94年2 月5 日公布，制定在後之行政罰法第26條第2
      項僅臚列「不起訴處分或無罪、免訴、不受理、不付審理
      之裁判確定者」，得依違反行政法上義務規定裁處之，並
      未將「緩起訴處分」此一要件納入規範，則此立法意旨應
      係立法者有意排除，而非法律漏洞。故檢察官為緩起訴處
      分時如已對異議人課予指示及負擔，應視為異議人已依刑
      事法律受到處罰，則於緩起訴處分確定後，自不得再處以
      行政罰鍰。從而，汽車駕駛人之酒後駕車行為，經測試檢
      定酒精濃度超過規定標準時，其既違反道路交通管理處罰
      條例第35條第1 項第1 款所定之行政法上義務，同時又觸
      犯刑法第185 條之3 公共危險罪之刑事法律，則道路交通
      主管處罰機關依上開行政罰法第26條第1 項但書規定，得
      對異議人處以其他種類行政罰之情形外，關於罰鍰部分，
      則應依行政罰法第26條及道路交通管理處罰條例第10 條
      規定，移送地方法院檢察署處理。於移送後，除有行政罰
      法第26條第2 項所定不起訴等事由，得依違反行政法上義
      務規定另行裁處者外，即不得再依道路交通管理處罰條例
      第35條第1 項第1 款規定，裁處異議人罰鍰之行政罰。
    (三)再按道路交通管理處罰條例第68條於94年12月14日修正公
      布、95年3 月1 日施行，修正前該條規定：「汽車駕駛人
      ，因違反本條例及道路交通安全規則之規定，受吊扣或吊
      銷駕駛執照處分時，吊扣或吊銷其持有各級車類之駕駛執
      照。」修正後則改為：「汽車駕駛人，因違反本條例及道
      路交通安全規則之規定，受吊銷駕駛執照處分時，吊銷其
      持有各級車類之駕駛執照。」修正理由在於原條文將違法
      或違規駕駛人所持有各級車類之駕駛執照一併吊扣或吊銷
      ，失之過苛，影響人民之工作及生活甚鉅，乃修正為受吊
      扣駕駛執照處分時，不再吊扣其持有各級車類之駕駛執照
      ，而僅於受吊銷駕駛執照處分時，始須吊銷其持有各級車
      類之駕駛執照。依此修正理由，汽車駕駛人駕駛重型機器
      腳踏車違反道路交通管理處罰條例及道路交通安全規則之
      規定，應受吊扣駕駛執照處分時，其所得吊扣者應僅限於
      重型機器腳踏車駕駛執照，而不及於小型車或其他各類駕
      駛執照（反之亦然），若該汽車駕駛人未領有重型機器腳
      踏車駕駛執照，亦不得吊扣其他各類駕駛執照。
四、經查：異議人於96年3 月22日晚上7 時30分許，騎乘車牌號
    碼M7A-868 號重型機車，沿屏東縣屏東市○○路○段由北往
    南行駛，行抵該路段優生醫院前時，與由優生醫院西向東左
    轉彎之車牌號碼9S-6632 號自小客車發生事故（自小客車駕
    駛未受傷害），肇事後異議人經警委託屏東基督教醫院抽血
    檢測其酒精濃度，測得其血液酒精值達264.7mg/dl，折合吐
    氣所含酒精濃度達每公升1.3235毫克，超過規定標準每公升
    0. 25 毫克。又異議人僅領有汽車駕駛執照（普通小型車）
    ，未領有重型機車駕駛執照而駕駛重型機車，且酒精濃度超
    過規定之標準因而肇事，原處分機關遂依道路交通管理處罰
    條例第35條第1 項第1 款之規定裁處罰鍰4 萬5, 000元，並
    吊扣汽車駕駛執照12個月，暨依同條例第24條第1 項第2 款
    之規定命異議人參加道路交通安全講習。又異議人前揭酒後
    駕車之行為，因同時觸犯刑法第185 條之3 之公共危險罪，
    經臺灣屏東地方法院檢察署於96年5 月30日以96年度偵字第
    2991號為緩起訴處分，緩起訴期間為1 年，異議人並應於緩
    起訴處分確定後翌日起3 個月內，向該署檢察官指定之公益
    團體支付5 萬元，並經臺灣高等法院高雄分院檢察署檢察長
    於96年7 月9 日駁回檢察官依職權送請之再議而確定，嗣異
    議人於96年10月8 日劃撥5 萬元予該署檢察官指定之財團法
    人臺灣更生保護會屏東分會完畢等情，此為異議人所不爭執
    ，並有郵政劃撥儲金存款收據影本1 紙存卷可佐，復經本院
    調閱臺灣屏東地方法院檢察署96年度偵字第2991號偵查卷宗
    全部查明無訛，堪信為真正。前開緩起訴處分附加條件之履
    行固非刑法所定刑罰之種類，然已對異議人名譽、心理產生
    相當制約並影響被告之財產權等權益，應可實質該當行政罰
    法第26條第1 項之「依刑事法律」之刑事處分規定；揆諸前
    揭三、(二)說明，異議人既因同一酒後駕車行為同時觸犯刑法
    及違反行政法上義務，其中刑事部分並經檢察官為緩起訴處
    分確定，則原處分機關依道路交通管理處罰條例第35條第1
    項第1 款規定，對異議人上開酒後駕車之違規行為予以裁罰
    時，除其行為應處以其他種類行政罰即吊扣駕駛執照1 年及
    施以道路交通安全講習部分（詳後述），仍得予以裁處外，
    就異議人違反行政法上義務而受罰鍰4 萬5, 000元部分，依
    行政罰法第26條第1 項前段規定，即不得再依上揭道路交通
    管理處罰條例等規定裁罰之。再異議人係酒後駕駛重型機車
    因而肇事，惟未領有重型機車駕駛執照可供吊扣，原處分逕
    吊扣其普通小型車駕駛執照，揆諸前揭三、(三)說明，亦尚有
    未洽。
五、綜上所述，原處分裁處受處分人罰鍰4 萬5,000 元部分，乃
    違反行政罰法第26條所定一事不二罰原則，裁處受處分人吊
    扣汽車駕駛執照12個月部分，亦有悖於道路交通管理處罰條
    例第68條之規定，於法均有未合，受處分人就上開部分聲明
    異議，為有理由，應由本院撤銷原處分關於裁處罰鍰4 萬5
    千元及吊扣汽車駕駛執照12個月部分，另為受處分人不罰之
    諭知。
據上論結，應依道路交通管理處罰條例第87條第2 項、道路交通
案件處理辦法第20條前段，裁定如主文。
中    華    民    國    97    年    9    月     9     日
                    交通法庭    法  官  李珮妤
以上正本證明與原本無異。
如不服本裁定應於收受送達後5 日內向本院提出抗告書狀敘述抗
告之理由抗告於臺灣高等法院高雄分院。
中    華    民    國    97    年    9     月    10    日
                                書記官  劉淑蓉


司法院資訊處製作；財團法人民間司法改革基金會備份。
